【裁判字號】    89,上訴,1628
【裁判日期】    900306
【裁判案由】    偽造文書等
【裁判全文】
臺灣高等法院臺中分院刑事判決                  八十九年度上訴字第一六二八號
      上  訴  人
      即  自訴人  乙○○
      上  訴  人
      即  自訴人  甲○○
      自訴代理人  己○○
      上  訴  人
      即  被  告  庚○○
      右  一  人
      選任辯護人  陳瑞甫
      被      告  丙○○
右上訴人因偽造文書等案件，不服臺灣台中地方法院八十八年度自字第二六七號中華
民國八十九年七月二十日第一審判決（經自訴人提起自訴，及臺灣台中地方法院檢察
署檢察官移送併辦：八十八年度偵緝字第七號），提起上訴，本院判決如左：
      主  文
原判決關於庚○○連續行使偽造私文書部份撤銷。
庚○○連續行使偽造私文書，足以生損害於他人，處有期徒刑拾月。偽造之華將營造
工程有限公司印章壹枚、發票人均為固贏工程股份有限公司，付款人均係華南商業銀
行五權分行，發票日分別為民國八十四年四月十五日及民國八十四年五月十五日，票
號各係ＮＢ0000000號及ＮＢ0000000號，面額各新台幣參佰萬元、新
台幣肆佰萬元之支票貳紙背面偽造之「華將營造工程有限公司」印文各壹枚，均沒收
。
其餘上訴駁回。
      事  實
一、庚○○基於與甲○○為朋友關係，自七十九年間起即多次向文某借貸款項週轉未
    還，而另自民國八十三年起陸續持固贏工程股份有限公司（以下簡稱固贏公司）
    為發票人之支票向甲○○之同居人乙○○調現約新台幣（下同）二百餘萬元，均
    未返還，嗣於八十四年間，庚○○再度持固贏公司為發票人之支票向乙○○調現
    五十萬元時，乙○○以庚○○多次借款未還為由，要求庚○○交付債信良好之他
    人背書之支票調現，庚○○竟為使甲○○與乙○○二人相信其所交付支票信用良
    好，以便順利向王女調借得款項，竟於不詳時地，未經華將營造工程有限公司（
    以下簡稱華將公司）同意，委請不知情之不詳姓名之人盜刻華將公司印章，於不
    詳時地，在發票人均為固贏公司，付款人均為華南商業銀行五權分行，發票日分
    別為八十四年四月十五日、八十四年五月十五日，票號分別為ＮＢ000000
    0號、ＮＢ0000000號，面額各三百萬元、四百萬元之支票二紙背面，蓋
    上盜刻之華將公司印章，以為背書，並基於行使偽造文書之概括犯意，及意圖為
    自己不法之所有，先於八十四年二、三月間，持前開面額三百萬元之支票，向乙○○位於台中市○○○○街二九三號七樓住處調現，乙○○不疑有他而陷於錯誤
    ，交付五十萬元與庚○○，嗣於數日後，為更取信甲○○，持前開面額四百萬元
    之支票交付甲○○作為應給付甲○○之佣金，足以生損害於華將公司、乙○○、
    甲○○。迨前開二紙支票屆期提示均未獲支付，經乙○○、甲○○持前揭支票向
    華將公司追索，始查知上情。
二、案經自訴人乙○○、甲○○提起自訴，及乙○○、王婉偵分別訴請臺灣臺中地方
    法院檢察署檢察官移送併辦。
      理  由
壹、撤銷改判部份：
一、訊據被告庚○○坦承於右揭時地持前開二紙支票交付自訴人二人，其中面額三百
    萬元支票係向乙○○調現等事實，且不否認因多次向自訴人二人借款欠款未還之
    情事，復有自訴人提出和解書影本可稽（見原審卷第八十九頁），然否認有何行
    使偽造文書犯行，辯稱：本件被害人為華將公司，自訴人非直接被害人不得提起
    自訴；庚○○與甲○○等人介紹固贏公司負責人丙○○承攬工程，丙○○為給付
    佣金分別交付上開二紙支票，其中面額三百萬元支票交付庚○○，面額四百萬元
    支票交由庚○○轉交甲○○；因甲○○須確保，要求丙○○背書，華將公司與固
    贏公司均在同一處所，而丙○○交付該二紙支票時，已蓋有華將公司印章，庚○○雖持面額三百萬元支票向乙○○調現，不知事後固贏公司未能承包工程致退票
    ，庚○○無詐欺意圖及施用詐術云云。經查：
（一）按偽造文書之直接被害人，固僅限於文書名義人，但行使此項文書向人詐財，
      其被詐財者，應同屬直接被害人，自非不得提起自訴，最高法院七十年度台上
      字第一○九一號著有判例可資參照。本件自訴人等以被告庚○○及丙○○持前
      開偽造華將公司背書之支票向自訴人調現為由提起自訴，依自訴人等自訴內容
      ，自訴人等為直接被害人，自可提起自訴，核先敘明。
（二）前開二紙支票背面華將公司印文非華將公司所有乙事：(1)經證人即華將公司負
      責人癸○○證述明確（見原審卷第九十九頁），伊於本院亦證稱：「該印章是
      偷刻的，也盜蓋背書，乙○○要我負責該張票據的金額，因該支票有我公司背
      書，是何人刻的章我也不知道，我與他們也沒有業務上的往來，我並未承包本
      件工程，沒有必要為他們背書。」等語（見本院卷第四十四頁）。復經本院調
      閱華將公司八十三、八十四年度營利事業所得稅結算申報書之資料影本（見本
      院卷第一三六頁至一六一頁），核對其所使用之公司章與本件系爭支票背書所
      使用之印章，二者經目視比對顯不相同，益徵系爭支票上所使用之印章非華將
      公司所有甚明。(2)另證人即固贏公司會計戊○○結證稱，該二紙支票係伊簽發
      直接交付庚○○收執，伊交付時並無華將公司背書，伊所開的二十七張交付庚○○支票，均無華將公司之背書等語（見原審卷第一一三頁反面，本院卷第六
      十八頁）；並有支票影本附卷可稽；(3)又癸○○經內政部警政署刑事警察局測
      謊結果，就其有無在系爭支票蓋華將公司印章，支票背面印章是否癸○○所有
      及有無叫他人蓋華將公司章在前開支票背面之問題，癸○○均回答「不是」，
      且均無不實反應，有該局八十九年四月二十日刑鑑字第五○六七七號鑑驗通知
      書附卷可稽（見原審卷(二)第十八頁）。足見被告所交付於自訴人等二紙支票之
      華將公司背書，顯有不實在。
（三）庚○○及甲○○等人居間介紹丙○○經營之固贏公司承攬「中山高速公路第四
      二一標拓寬工程」，庚○○保證丙○○可承攬到工程，要求丙○○先付佣金，
      丙○○囑戊○○簽發包括前述二紙支票共二十七張支票，總面額高達五千六百
      萬元與庚○○收執，經共同被告丙○○陳述明確，（原審卷第五十三頁）庚○○亦自承確實自戊○○處收受二十餘張支票，分二次收受，第一次收受三分之
      一張支票，第二次收其餘三分之二張支票等語相符，又除前開二紙支票外，其
      餘支票並無華將公司背書，有丙○○提出之支票影本及戊○○製作之支票明細
      表在卷可按（見原審卷第七十三頁至第八十五頁、第一一三頁）。又自訴人等
      陳述，庚○○持固贏公司面額三百萬元支票向其借款時，乙○○要求須債信良
      好之人背書，庚○○即持蓋有華將公司印文之前述支票二張，交付乙○○及甲○○等語；庚○○亦一再表示，交付自訴人等之二紙支票係其自戊○○處收執
      後，交付自訴人等語。復參以壬○○於本院證稱：「是庚○○找我介紹丙○○
      及癸○○去承包，由佳聯公司所標得的四二一工程，要再轉包給華將公司，當
      時華將公司負責人是癸○○，他及丙○○有一起與我與庚○○找佳聯公司談這
      個工程，但是沒有正式成立契約，：：：固贏公司的支票，經過庚○○給我作
      為佣金，這個佣金支票後來我就退給丙○○，因為契約沒有成立，支票上沒有
      華將公司的背書，我當時沒有要求華將公司背書。」（見本院卷第九十四頁）
      。足見丙○○簽發包含前述二紙支票共二十七張交付庚○○，係作為介紹前開
      工程之佣金，仲介人劉奕溪等未要求華將公司背書情形下，華將公司並無理由
      須背書，況除自訴人持有之二紙支票外，其餘支票均無華將公司背書；且查華
      將公司並未承包得該項工程，所以並無義務於上開支票背書後支付佣金之情事
      ，亦據證人癸○○證述如上，則前述面額三百萬元支票既係固贏公司交付庚○○用以給付庚○○之佣金，庚○○自無單獨要求華將公司背書之理由，而丙○○交付之支票亦無須請求華將公司背書後，以便支付佣金，而交付於庚○○甚
      明；再查庚○○收受戊○○交付之支票後，支票一直由庚○○持有中，庚○○
      持面額三百萬元支票向乙○○調現，業為被告庚○○所是承，且庚○○既不否
      認積欠自訴人乙○○、甲○○二人款項未還之情事，均已如上述，再參以被告
      亦自承自訴人要求其就系爭二紙支票背書在卷（見本院卷第一七○頁）則自訴
      人指述庚○○取得該支票求調現，遭乙○○以無債信良好之人背書為由而拒絕
      ，嗣庚○○再持支票交付乙○○調現五十萬元時，支票背面已有華將公司印文
      始將款項借與，自符實情，顯見被告庚○○為使甲○○、乙○○二人相信其所
      交付之支票信用良好，以便順利調得款項，而於不詳時地，委由不詳姓名者盜
      刻華將公司印章，並於上開支票二紙偽造華將公司背書後交付，以取信自訴人
      ，而向乙○○詐得上開借款亦明，是被告辯稱「上開四百萬元支票係其轉交固
      贏公司簽發給自訴人甲○○之佣金支票，其無取得文某信賴而偽造華將公司之
      背書必要。」云云，自無可採。
（四）被告辯護意旨雖另辯稱，因華將公司與固贏公司合夥承包四二一工程，有關支
      付佣金之支票，因收受支票之人質疑固贏公司之債信，乃由華將公司背書始交
      付之，後因固贏公司未能得標，故華將公司亦不甘負擔背書人責任，故否認曾
      予背書云云。惟癸○○與丙○○辦公室在同一處所，癸○○欲合夥承攬前開工
      程等情，雖經戊○○證述明確，（見原審卷第一一四頁）而證人謝昇佑雖亦於
      本院供證稱「當時有看到華將公司現場試挖，後來正式契約沒有簽訂，所以才
      撤走。」等語（見本院卷第一六九頁）。然查華將公司縱然有與固贏公司準備
      合夥承攬該工程之計劃，惟上開工程是否得以承攬尚未定案，且庚○○及甲○○等係介紹丙○○承攬工程，非介紹癸○○承包工程，癸○○並無義務就作為
      佣金之支票為背書；亦有如前述，且據戊○○證述伊共開出二十七張佣金支票
      （此亦為被告所自承），若果如辯護意旨所言，惟此二十七張支票並非均有華
      將公司之背書，已如上述，顯見其所辯純屬無據；被告復辯稱僅於仲介人對佣
      金支票有所要求始予以背書，因甲○○有要求上開二張支票背書，故予以背書
      云云；惟被告於本院亦供稱甲○○所收受其交付之佣金支票共六紙云云，（見
      本院卷第一七○頁）則依被告所言，自訴人甲○○對於該六紙佣金支票，何以
      僅於本件系爭二張支票上要求華將公司背書，實與常理有違，所辯即無足採。
（五）另癸○○雖於原審及本院審理時自陳，因受自訴人等脅迫，已給付二百五十萬
      元與自訴人等語，縱然屬實，然此僅能證明癸○○有交付二百五十萬元與自訴
      人，而依其所供，既非出於自願給付，無法執此即認華將公司背書係癸○○所
      為，原即願意承擔該背書付款之責任，自無從資為被告有利之認定。另證人劉
      中興雖於本院證稱：伊開庭後有聽見癸○○對庚○○說「交給甲○○支票，庚○○只要說沒有華將公司的背書就好了」等語（見本院卷第一六八頁），已為
      癸○○所否認，且核劉中興所言縱屬實在，亦無法證明該華將公司之背書非為
      被告所為，自難據為被告有利之認定。
（六）被告辯護意旨又另以因華將公司設於固贏公司之內，而一公司有多枚印章，其
      將非關重要之印章隨意放置，事所常見，是證人戊○○盜用該印章背書極其可
      能云云，惟固贏公司並無要求華將公司背書於上開支票之必要，已如上所述，
      則證人戊○○僅係固贏公司之會計，殊無自行盜蓋華將公司印章之動機與利益
      ，是被告此項辯解，純為憑空猜測，要無足取。此外癸○○係華將公司負責人
      ，為一商人，對於「盜蓋」之文字意義無法陳述明確，因此難以癸○○於法院
      審理時曾說「盜蓋」二字，即認前述支票背面華將公司之印章為真正。被告所
      辯顯屬卸責之詞，不足採信。
（七）又自訴人甲○○雖供稱該四百萬元是丙○○、庚○○向伊借的款項，不是佣金
      ，伊亦未介紹工程云云。自訴人亦自承雙方該款項往來，並無寫借據，且亦無
      法證明有交付同額款項於庚○○之情事（見本院卷第一六七頁、第一三一頁）
      ，故系爭四百萬元支票，自難證明係被告用於借款而非支付甲○○之佣金乙情
      甚明。
（八）自訴人於告訴狀指稱係丙○○執支票向自訴人等調現，地點在固贏公司營業所
      ，於本件自訴時改稱分別係由庚○○在乙○○住處交付三百萬元支票，及由丙○○在固贏公司內交付四百萬元支票向渠等二人調現，又乙○○告訴代理人劉
      燕萍於偵訊時稱，乙○○信賴華將公司信用，請求華將公司背書云云，其前後
      就交付支票之陳述，雖有不一，然庚○○既自承該二紙支票均係其交付自訴人
      等，可知被告確有交付系爭二張支票予自訴人等，是自訴人前後不一之陳述，
      無礙本件被告庚○○上開犯罪事實之認定。
綜上所述，庚○○持偽造華將公司背書之支票二紙，以取信自訴人二人而交付甲○○
，並持向乙○○調現，其有詐欺之意甚明。是被告庚○○前開所辯，自非可採，其犯
行堪以認定。又本件事證明確，被告請求傳訊證人丁○○證明曾聽聞甲○○於和解時
認被告未偽造背書，及請求向財團法人金融聯合徵信中心函詢華將公司來往之金融單
位，又請求將該支票上發票人及背書人印章送鑑定比對，以及自訴人請求對庚○○進
行測謊，即核無必要，併予敘明。
二、核被告庚○○所為，係犯刑法第二百十六條、第二百十條行使偽造私文書罪及第
    三百三十九條第一項詐欺取財罪。被告庚○○盜刻印章蓋於支票背面，其偽造印
    章為偽造文書之部分行為，不另論罪。又被告委由不知情不詳姓名之人盜刻華將
    公司印章部分，為間接正犯，又庚○○偽造後持交自訴人二人，其偽造文書之低
    度行為，為行使偽造文書之高度行為所吸收，亦不另論罪。庚○○連續二次行使
    偽造私文書，時間緊接，犯罪構成要件相同，顯係基於概括犯意反覆為之，為連
    續犯，應依連續犯之規定論以一罪，並加重其刑。所犯上開二罪間有方法結果之
    牽連關係，為牽連犯，應從一重之行使偽造私文書罪處斷。自訴人自訴意旨雖未
    提及被告庚○○持前述面額四百萬元支票交付甲○○，惟本院認與前開行使偽造
    文書罪有連續犯裁判上一罪之關係，自得併予審理。原審認上訴人罪證明確，予
    以論罪科刑，固非無見，惟原審事實認定自訴人二人為夫妻而借款於被告已有未
    合，且未及審就被告積欠自訴人二人之款項，其後雖與自訴人甲○○和解，有和
    解書附卷可稽，但其僅履行償還五十萬元部份，其餘五百萬元並未依約履行和解
    條件，此業經被告及自訴人甲○○供明在卷。被告事後未償還全部欠款，又矢口
    否認犯行，自訴人上訴意旨據以指摘原判決併宣告緩刑不當，為有理由，應予本
    院將原判決撤銷改判。爰審酌被告庚○○為順利以支票調現，竟偽造華將公司背
    書之犯罪動機、手段，所生損害，犯後仍狡飾犯行不知悔悟，量處如主文第二項
    所示之刑。被告庚○○偽造之華將公司印章既未能證明滅失，另前開二紙支票背
    面偽造之華將公司印文，均應依法宣告沒收。
貳、上訴駁回部份：
一、自訴意旨略以：被告丙○○持前開面額四百萬元之支票並偽造華將公司印文，交
    付自訴人甲○○，甲○○不疑有他，分別交付現金二百萬元及面額二百萬元之支
    票，因認丙○○涉犯刑法第三百三十九條詐欺罪、第二百十條偽造文書罪及第二
    百十七條偽造印章罪嫌云云。
二、按犯罪事實應依證據認定之，無證據不得推定其犯罪事實，刑事訴訟法第一百五
    十四條定有明文。訊據被告丙○○坦承簽發上開二紙支票，惟否認有何偽造印章
    、偽造文書及詐欺等犯行，辯稱：其公司會計戊○○簽發含前開支票共二十七紙
    交付庚○○作為庚○○及甲○○等人介紹工程之佣金，嗣伊未能承包工程，庚○○未交還前述支票等語。經查自訴人等自承，持前揭二紙支票交付自訴人等，係
    庚○○，支票交付乙○○時丙○○並未出面，支票交甲○○時，丙○○亦未曾向
    自訴人有何說明，又面額三百萬元支票係庚○○持以調現用，面額四百萬元支票
    自訴人無法證明有交付同額款項與庚○○等事實，經自訴人陳述明確（見本院卷
    第一三一頁），足徵丙○○並未對自訴人等有何施用詐術行為。又該二紙支票背
    書非丙○○偽造，如前所述，是丙○○亦無偽造印章及偽造文書犯行。綜上所陳
    ，丙○○簽發支票之行為，核與前開偽造印章、偽造文書及詐欺罪之構成要件有
    間，難繩以該罪責。此外，本院復查無其他積極證據足資證明被告丙○○有何犯
    行，自應為無罪之諭知，原審以被告不能證明犯罪，依刑事訴訟法第三百零一條
    第一項規定，諭知無罪之判決，經核認事用法，並無不合，自訴人上訴意旨仍執
    前詞，指摘原判決不當為無理由，應予駁回。併案部分應由檢察官另行偵辦。
據上論結，應依刑事訴訟法第三百六十八條、第三百六十九條第一項前段、第三百六
十四條、第二百九十九條第一項前段，刑法第二百十六條、第二百十條、第三百三十
九條第一項、第五十五條、第五十六條、第二百十九條，罰金罰鍰提高標準條例第一
條前段，判決如主文。
本案經檢察官辛○○到庭執行職務。
中      華      民      國      九十      年      三      月     六     日
                                  臺灣高等法院臺中分院刑事第一庭
                                        審判長法  官  陳  紀  綱
                                              法  官  陳  登  源
                                              法  官  蕭  錦  鍾
右正本證明與原本無異。
如不服本判決應於收受送達後十日內向本院提出上訴書狀，其未述上訴之理由者並
得於提起上訴後十日內向本院補提理由書（均須按他造當事人之人數附繕本）。
                                              書記官  蘇  昭  文
中      華      民      國      九十      年      三      月     七     日
附錄論罪科刑法條
刑法第二百十六條
行使第二百十條至第二百十五條之文書者，依偽造、變造文書或登載不實事項或使登
載不實事項之規定處斷。
刑法第二百十條
偽造、變造私文書，足以生損害於公眾或他人者，處五年以下有期徒刑。
刑法第三百三十九條第一項
意圖為自己或第三人不法之所有，以詐術使人將本人或第三人之物交付者，處五年以
下有期徒刑、拘役或科或併科一千元以下罰金。
                                                                        Ｄ


司法院資訊處製作；財團法人民間司法改革基金會備份。
